ACORDAO-COMPLETO-2482118

ACÓRDÃO 1160/2021 ATA 17/2021 - PLENÁRIO

Vistos, relatados e discutidos estes autos de Relatório de Auditoria realizada nas obras de adequação do Aeroporto Internacional Afonso Pena, em São José dos Pinhais/PR, no âmbito do Fiscobras/2016,
ACORDAM os Ministros do Tribunal de Contas da União, reunidos em sessão do Plenário, ante as razões expostas pelo Relator, em:
9.1. indeferir o pedido de prorrogação de prazo formulado pela Infraero para cumprimento do disposto no subitem 9.2 do Acórdão 2591/2017-TCU-Plenário;
9.2. com fulcro no art. 47 da lei 8.443/1992 c/c o art. 41 da Resolução TCU 259/2014, determinar a instauração de processo apartado de tomada de contas especial, a partir da extração de cópias das peças necessárias destes autos;
9.3. determinar à Secretaria de Fiscalização de Infraestrutura Rodoviária e de Aviação Civil que adote as seguintes providências no âmbito do processo constituído em atendimento ao subitem acima, ficando desde já autorizada a realizar as diligências e inspeções que julgar necessárias: 
9.3.1. apure a ocorrência de prejuízo ao Erário ocasionada pelo 1º Termo de Aditamento do Contrato TC0014-EG/2013/0001; 
9.3.2. submeta ao relator, no âmbito da tomada de contas especial a ser autuada, proposta de citação dos responsáveis pelo suposto prejuízo;
9.4. dar ciência desta deliberação à Infraero.

Relatório de auditoria, no âmbito do Fiscobras/2015, nas obras de adequação do Aeroporto Internacional de Curitiba/PR, com foco na execução contratual. Análise de pedido de prorrogação de prazo para cumprimento de determinação.

Empresa Brasileira de Infraestrutura Aeroportuária.

3. Interessados/Responsáveis:
3.1. Interessados: Consórcio Sial - Jotaele - PJJ (17.652.425/0001-88); Jota Ele Construções Civis Ltda. (77.591.402/0001-32); PJJ Malucelli Arquitetura S/S Ltda. (82.234.691/0001-52); Sial Construções Civis Ltda. (80.359.771/0001-09)

13.1. Ministros presentes: Ana Arraes (Presidente), Walton Alencar Rodrigues, Benjamin Zymler (Relator), Augusto Nardes, Raimundo Carreiro e Jorge Oliveira.
13.2. Ministros-Substitutos convocados: Augusto Sherman Cavalcanti, Marcos Bemquerer Costa e André Luís de Carvalho.
13.3. Ministro-Substituto presente: Weder de Oliveira.

CONSORCIO SIAL - JOTAELE - PJJ E OUTROS

BENJAMIN ZYMLER

O presente processo trata de Relatório de Auditoria realizada nas obras de adequação do Aeroporto Internacional Afonso Pena, situado no Município de São José dos Pinhais/PR, objeto do Contrato TC 014- EG/2013/0001, firmado entre a Empresa Brasileira de Infraestrutura Aeroportuária -Infraero e o Consórcio Sial - Jotaele - PJJ, no valor original de R$ 246.746.400,00.
2. 	Nesta oportunidade, aprecia-se pedido de prorrogação de prazo solicitado pela Infraero para dar cumprimento ao disposto no subitem 9.2 do Acórdão 2591/2017-TCU-Plenário, in verbis:
"9.2. determinar à Empresa Brasileira de Infraestrutura Aeroportuária - Infraero que promova, com fundamento no art. 45 da Lei 8.443/1992, c/c o art. 71, inciso IX, da Constituição Federal, no prazo de 15 (quinze) dias, a anulação do 1º Termo Aditivo ao Contrato TC 014- EG/2013/0001, encaminhando documentação comprobatória ao Tribunal de Contas da União, em virtude dos seguintes acréscimos e alterações considerados ilegais:
9.2.1. alteração nos túneis de acesso das novas pontes de embarque, que resultou no acréscimo de R$ 6.046.042,34 no ajuste; 
9.2.2. inclusão da pavimentação de faixa contínua à via de serviço entre o concourse e o pátio de aeronaves, no valor de R$ 255.588,21; 
9.2.3. elevação do item relativo ao gerenciamento do projeto de reforma e ampliação do TPS do aeroporto, no valor de R$ 1.642.756,44;"
3.	A referida deliberação transitou em julgado após a apreciação do Acórdão 544/2021-TCU-Plenário, de relatoria do Ministro Walton Alencar Rodrigues, o qual negou provimento aos pedidos de reexame interpostos pela Empresa Brasileira de Infraestrutura Aeroportuária (Infraero) e pelo Consórcio Sial-Jotaele-PJJ, respectivamente, contra os Acórdãos 2.433/2016 e 2.591/2017, ambos do Plenário.
4.	Por meio do despacho inserto à peça 241, foi deferida uma primeira prorrogação de prazo solicitada pela Infraero para atendimento do subitem 9.2 do Acórdão 2591/2017-TCU-Plenário.
5.	No entanto, a Infraero apresentou novo pedido de dilação de prazo por meio da petição constante da peça 244, apresentando as seguintes alegações (grifos acrescidos) :
" (...) 
3. Esclarecemos que a área competente da Infraero já está adotando as ações necessárias para o cumprimento da determinação contida no aludido Acórdão. Entretanto, o processo de acompanhamento e gestão do contrato se encontrava arquivado em meio físico. 
4. O processo eletrônico no âmbito da Infraero foi adotado em meados do ano de 2018. Assim, a retomada do assunto necessitou de sua prévia digitalização integral e inserção em sistema próprio. O prosseguimento em meio físico se apresentou especialmente delicado neste momento, em razão das medidas de isolamento social adotadas por esta Empresa Pública. 
5. Conforme será esclarecido de forma detalhada em momento oportuno, no momento em que este Tribunal determinou a suspensão de pagamentos à contratada os serviços relativos aos acréscimos tidos como irregulares no Acórdão 2591/2017 já haviam sido executados, medidos e pagos. Assim, a Infraero promoveu à retenção dos pagamentos ainda pendentes, relacionados a outros serviços não objeto de aditamentos. 
6. Mesmo com a providência o valor retido não é suficiente à restituição dos valores relativos aos serviços cuja remuneração foi objeto do aditamento que se determinou a anulação. 
7. Nesta senda também foi necessária a notificação à contratada para a solução administrativa da questão.
8. Neste contexto, está em andamento a instrução e o cálculo relacionados à anulação e à ratificação do aditivo, nos termos determinados pelo Acórdão, para posteriormente se proceder ao encontro de contas do crédito da Infraero decorrente da anulação com o crédito da contratada decorrente dos serviços executados e não pagos em razão da cautelar proferida nestes autos. 
9. Assim, a Infraero solicita a concessão de 45 dias adicionais ao prazo já concedido por este Tribunal, de modo que o prazo final para cumprimento da determinação seja o dia 02 de julho de 2021.
6.	A Seproc submeteu o pedido ao relator com proposta de deferimento por mais 45 dias (peça 245) .
	É o Relatório.

Cesar A. Guimarães Pereira (18.662/OABPR); André Guskow Cardoso (27.074/OAB-PR); William Romero (51.663/OAB-PR); Victor Hugo Pavoni Vanelli (83.623/OAB-PR); Camila Batista Rodrigues Costa (46.475/OAB-DF); Guilherme Augusto Vezaro Eiras (61.483/OAB-PR); Eduardo Roberto Stuckert Neto (15.214/OAB-DF); Clarissa Pacheco Ramos (32.502/OAB-DF).

Não atuou.

RELATÓRIO DE AUDITORIA. FISCOBRAS/2016. OBRAS DE REFORMA E AMPLIAÇÃO DO AEROPORTO INTERNACIONAL AFONSO PENA EM SÃO JOSÉ DOS PINHAIS/PR. CONTRATAÇÃO INTEGRADA. SOBREPREÇO DECORRENTE DA REALIZAÇÃO DE ADITAMENTOS CONTRATUAIS SEM AMPARO LEGAL. DETERMINAÇÃO CAUTELAR PARA RETENÇÃO DOS VALORES INDEVIDAMENTE PAGOS. OITIVAS. DETERMINAÇÃO DE ANULAÇÃO DE TERMO DE ADITAMENTO CONTRATUAL. CIENTIFICAÇÕES E DETERMINAÇÕES. PEDIDOS DE REEXAME. CONHECIMENTO. NÃO PROVIMENTO. CIÊNCIA. SOLICITAÇÃO DE PRORROGAÇÃO DE PRAZO. INDEFERIMENTO. INDÍCIOS DE DESCUMPRIMENTO DE MEDIDA CAUTELAR. POSSÍVEL DANO AO ERÁRIO. CONSTITUIÇÃO DE PROCESSO APARTADO DE TOMADA DE CONTAS ESPECIAL.

RELATÓRIO DE AUDITORIA (RA)

Secretaria de Fiscalização de Infraestrutura Rodoviária e de Aviação Civil (SeinfraRod).

Cuidam os autos de Relatório de Auditoria realizada nas obras de adequação do Aeroporto Internacional Afonso Pena, no Município de São José dos Pinhais/PR, fiscalização que foi apreciada no mérito pelo Acórdão 2591/2017-TCU-Plenário, o qual, dentre outras medidas, determinou que a Infraero promovesse a anulação do 1º termo de aditamento do Contrato TC0014-EG/2013/0001, celebrado com o Consórcio Sial-Jotaele-PJJ, em decorrência dos seguintes acréscimos e modificações considerados ilegais:
- alteração dos túneis de acesso das novas pontes de embarque, que resultou no acréscimo de R$ 6.046.042,34 ao ajuste contratual; 
- inclusão da pavimentação de faixa contínua à via de serviço entre o concourse e o pátio de aeronaves, no valor de R$ 255.588,21; 
- elevação do item relativo ao gerenciamento do projeto de reforma e ampliação do terminal de passageiros do aeroporto, no valor de R$ 1.642.756,44.
2.	Insta salientar que o aludido decisum transitou em julgado após a prolação do Acórdão 544/2021-TCU-Plenário, de relatoria do Ministro Walton Alencar Rodrigues, que negou provimento aos pedidos de reexame interpostos pela Infraero e pelo consórcio contratado.
3.	Nesta etapa processual, é analisado o segundo pedido de prorrogação de prazo encaminhado pela Infraero para dar cumprimento ao disposto no subitem 9.2 do Acórdão 2591/2017-TCU-Plenário. A estatal solicitou nova dilação de 45 dias para dar cumprimento ao referido comando, além dos outros 45 dias que anteriormente lhe foram deferidos por meio do despacho inserto à peça 217.
4.	Consoante exposto no relatório que fundamenta esta deliberação, entre os vários fundamentos elencados pela Infraero para a concessão de novo prazo, a empresa aduziu que "no momento em que este Tribunal determinou a suspensão de pagamentos à contratada os serviços relativos aos acréscimos tidos como irregulares no Acórdão 2591/2017 já haviam sido executados, medidos e pagos. Assim, a Infraero promoveu à retenção dos pagamentos ainda pendentes, relacionados a outros serviços não objeto de aditamentos.". Informou ainda que "mesmo com a providência o valor retido não é suficiente à restituição dos valores relativos aos serviços cuja remuneração foi objeto do aditamento que se determinou a anulação". 
5	A esse respeito, insta salientar que anteriormente fora proferido o Acórdão 2433/2016-TCU-Plenário, que expediu medida cautelar à Infraero para que houvesse retenção dos pagamentos indevidos do 1º Termo Aditivo ao Contrato TC 014-EG/2013/0001, firmado com o Consórcio Sial-Jotaele-PJJ, até julgamento de mérito deste feito.
6.	Portanto, embora a Secretaria de Gestão de Processos (Seproc) tenha se manifestado favoravelmente ao acolhimento do pleito de prorrogação de prazo, verifico que houve suposto descumprimento da medida cautelar determinada pelo Acórdão 2433/2016-TCU-Plenário, o que enseja a constituição de processo apartado de tomada de contas especial para apurar possível dano ao Erário decorrente da inobservância de decisão desta Corte de Contas, bem como a identificação dos agentes envolvidos.
7.	Quanto aos demais argumentos apresentados na solicitação da Infraero, considero que não são aptos a justificar nova postergação de prazo, precipuamente pelo risco de não produzirem eficácia alguma, caso o consórcio construtor não restitua os valores indevidamente recebidos em virtude do 1º termo de aditamento do Contrato TC0014-EG/2013/0001.
8.	Outrossim, deve ser sopesada que todas as medidas administrativas agora aventadas pela Infraero já poderiam ter sido antevistas diante dos questionamentos do TCU sobre o referido ajuste, que perduram por quase cinco anos.
9.	Portanto, indefiro o pedido de prorrogação de prazo solicitado pela Infraero.
	
Ante o exposto, manifesto-me por que o Tribunal aprove o acórdão que ora submeto à apreciação deste Colegiado.
TCU, Sala das Sessões Ministro Luciano Brandão Alves de Souza, em 19 de maio de 2021.
BENJAMIN ZYMLER 
Relator